【裁判字號】    90,上易,2922
【裁判日期】    901115
【裁判案由】    偽造文書
【裁判全文】
臺灣高等法院刑事判決                            九十年度上易字第二九二二號
    上  訴  人
    即  被  告  甲○○
                丙○○
右上訴人因偽造文書案件，不服台灣宜蘭地方法院九十年度訴字第七七號中華民國九
十年六月十四日第一審判決（起訴案號台灣宜蘭地方法院檢察署八十九年度偵字第二
五００號）提起上訴，本院判決如左：
    主  文
原判決撤銷。
甲○○、丙○○共同明知為不實之事項，而使公務員登載於職務上所掌之公文書，足
以生損害於公眾及他人，各處有期徒刑伍月，如易科罰金，以參佰元折算壹日。補發
之「甲○○」建物所有權狀壹紙沒收之。
    事  實
一、甲○○與丙○○係夫妻，均明知登記為甲○○與其弟林文漢所共有，位於地號為
    宜蘭縣宜蘭市○○段巽門小段三十之二號土地上建物（一三六一建號），門牌號
    碼為宜蘭縣宜蘭市○○路八十八號之建物所有權狀，係由其母乙○○○保管，並
    未遺失，竟基於共同使公務員為不實之登載之犯意聯絡，由甲○○委任知情之丙○○於民國（下同）八十九年二月十日，將上開地號上建物其應有部分，向宜蘭
    縣宜蘭地政事務所，佯稱：建物所有權狀遺失，於土地登記申請書記載「書狀補
    給」，於書狀補給保管理由書記載「保管不慎遺失」云云，而申請補發，使該地
    政事務所公務員，將該不實事項，登載於其職務上所掌之建物異動清冊公文書上
    ，並據以公告，於期滿後，於同年三月十四日發給所有權狀，致生損害於地政機
    關對於建物登記事務管理所有權狀之登載、發給之正確性及乙○○○。
二、案經乙○○○訴由台灣宜蘭地方法院檢察署檢察官偵查起訴。
    理  由
一、訊之被告甲○○、丙○○坦承有於右揭時地，向宜蘭縣宜蘭地政事務所，以遺失
    為由申請補發如事實欄所指之建物所有權狀，並於辦妥登記之後，將該建號建物
    屬甲○○應有部分，贈予給丙○○等情，惟矢口否認有何使公務員登載不實之犯
    行，甲○○辯稱：伊從來沒有回家過，一直在外地工作，他們辦什麼事情，均不
    清楚，伊只是要丙○○去詢問房子事云云。丙○○辯稱：伊只是向地政事務所詢
    問要如何辦理過戶贈與，並依其指示辦理，伊從未看過所有權狀云云。二人並均
    辯稱：實不知上開權狀係由告訴人乙○○○保管，且重複請領權狀之行為，於地
    政事務所對不動產管理之正確性不生影響等語。經查：
(一)本件被告甲○○、丙○○如何明知上開建物所有權狀係由告訴人乙○○○保管，
    仍佯稱遺失而向宜蘭縣宜蘭地政事務所申請補發等情，業據告訴人乙○○○指訴
    稱：原權狀都在我手上保管，印鑑也是我保管，他向地政所謊報遺失補發新權狀
    等語明確（見偵卷第三十一頁背面，他卷第五十八頁背面）。被告甲○○坦承：
    是我叫丙○○去辦理補發新權狀，因為我是貸款債務人，我想把房子贈與給太太
    丙○○，才叫她去辦，因乙○○○曾誣賴我是小偷，不敢回去向她（即乙○○○
    ）要權狀等語（見偵卷第三十二頁）。被告丙○○亦坦承：當時我有（對地政機
    關）說權狀可能在婆婆的手裡或在房子內，回去拿會被當小偷抓；權狀遺失切結
    書是我寫的等語（見他卷第五十九頁背面，偵卷第三十二頁）。並有宜蘭縣宜蘭
    地政事務所以八十九年九月六日八九宜地一（一二）字第九七五三號函（見偵卷
    第八頁）所附八十九年二月十日收狀之土地登記申請書（見偵卷第九、十頁）、
    書狀補給登記理由書（見偵卷第十二頁）、印鑑證明影本（見偵卷第十五頁）、
    切結書（見偵卷第十三頁）、甲○○、林文漢、丙○○建物所有權狀影本（見偵
    卷第二十七頁，舊的在第三十四、三十五頁，他卷第十五頁）、贈與所有權移轉
    契約書（見偵卷第十九頁）、宜蘭縣宜蘭地政事務所以九十年二月六日八九宜地
    一（二二）字第一一五七號函所附土地建物登記謄本及建物異動清冊、異動索引
    等附卷可稽（見偵卷第一一五至一一九、一二四、一二五至一二七頁）。
(二)甲○○曾於八十年間，因興建而以上開建物，向第一商業銀行股份有限公司（下
    稱第一銀行）辦理貸款新台幣（下同）四百萬元，有上開建物登記謄本、借據可
    稽（見偵卷第九十三頁），且被告甲○○與丙○○亦均自承知悉辦理貸款之事（
    見偵卷第三十二頁；原審卷第六十頁）。衡情被告甲○○於擔保借款之際，須在
    貸款契約及相關文件上蓋章或簽名，而文件上必會載明以何為抵押擔保，而被告
    甲○○當時已為二十七歲之成年人，在辦理貸款時，須核對相關資料，並填載相
    關契約、表格、且須對保，被告身為建物所有權人，當時既未由其提出建物所有
    權狀，於核對及填載相關資料時，焉有不知土地所有權狀係由何人提出之理？被
    告甲○○空言辯稱從未看過所有權狀，告訴人辦何事均不清楚一節，誠難採信。
(三)證人即宜蘭縣宜蘭地政事務所職員朱淑良於偵查及原審調查時，均證稱：權狀是
    否遺失無法實質審查，才會要當事人提出切結書，一般補發所有權狀，會先詢問
    不見情形，並請申請人再找找看，如果知道是在誰手上，承辦人員會請其依司法
    途徑解決之等語（見偵卷第六十二頁；原審卷第五十七、五十八頁）。且依土地
    及建築改良物權利書狀補（換）給申請須知（見偵卷第八十四至八十六頁），所
    謂「書狀補給」是指權利人因不慎滅失土地、建物所有權狀或他項權利證明書時
    ，應向土地所在地政事務所申請補給，公告三十日，期滿無人提出異議後補給之
    。足見僅在權狀不慎滅失之情形下，地政機關人員始有可能為「書狀補給」之記
    載，衡之不可能在申請人僅表明要辦贈與、未表明已遺失權狀下，告以應補辦所
    有權狀之情形。再參以，被告丙○○於八十九年三月二十二日，即以同月十五日
    自被告甲○○處贈予移轉取得之新權狀，以存證信函並附上該新權狀之方式，向
    林文漢告以已登記移轉為其所有，不得擅自使用或出租他人等語，有八十九年三
    月二十二日西後街郵局存證信函第四十四號存證信函影本二紙在卷可稽（見他卷
    第十三、十四頁），更足證被告丙○○對於權利人以持有建物所有權狀所表彰之
    所有權在法律上之意義知悉甚詳，被告丙○○所辯是地政人員指示下辦理一節，
    與常情相悖，實難採信。且適可證以同一建物同一應有部分同時由二人持有新、
    舊所有權狀，已致生損害於地政機關對於建物登記事務之登載、發給所有權狀之
    正確性。其辯稱不影響建物管理之正確性一節，亦不足採。
(四)綜上，被告甲○○與丙○○所辯誤認遺失云云，顯係卸責之詞，不足採信，本件
    事證明確，其犯行洵堪認定。
二、被告甲○○、丙○○明知上開建物所有權狀並未遺失，而係在告訴人乙○○○保
    管中，竟向地政機關謊報遺失，使地政機關將表示遺失補發之「書狀補給」事項
    登記於建物異動清冊，並據以公告，於期滿後補發給被告甲○○所有權狀，足以
    生損害於地政機關對建物登記事務登載、發給所有權狀之正確性及保管人乙○○○。核被告二人所為，係犯刑法第二百十四條之明知為不實之事項，而使公務員
    登載於職掌之公文書罪，被告二人就前開使公務員登載不實罪，有犯意聯絡與行
    為分擔，應論以共同正犯。
三、原審據以論罪科刑，原非無據。惟查，該補發之新權狀，係地政機關本於職權製
    作發給，並非偽造之公文書，縱其製作發給之原因係基於被告等虛偽製作之遺失
    切結書等文件，然被告等既非直接持公務員所執掌之建物異動清冊辦理贈與建物
    之登記，即不能遽認其行為該當於刑法第二百十六條之行使同法第二百十四條使
    公務員登載不實罪之構成要件，檢察官以甲○○持補發之所有權狀，向宜蘭地政
    事務所辦理贈與其妻丙○○系爭建物之行為，係與丙○○共犯刑法第二百十六條
    之行使同法第二百十四條使公務員登載不實公文書之罪嫌云云，容有誤會，其所
    引應適用之法條應予變更。原審不察，逕論處被告甲○○、丙○○共同行使明知
    為不實之事項，而使公務員登載於職務上所掌之公文書，足以生損害於公眾及他
    人罪，自有未洽。被告等猶執陳詞上訴否認犯罪，固無理由，惟原判決既有前開
    可議之處，仍應由本院予以撤銷改判。爰審酌被告二人犯罪之動機、目的、手段
    、犯罪時所受刺激及其品行、生活狀況、智識程度、犯罪所生之損害及犯罪後否
    認之態度等一切情狀，各量處如主文第二項所示之刑，並均諭知易科罰金之折算
    標準。至補發之「甲○○」建物所有權狀一只，為被告甲○○所有，且係因犯本
    罪所得之物，應依法沒收之。
據上論斷，應依刑事訴訟法第三百六十九條第一項前段、第三百六十四條、第三百條
、第二百九十九條第一項前段，刑法第二百十四條、第二十八條、第四十一條第一項
、第三十八條第一項第三款，罰金罰鍰提高標準條例第一條前段、第二條，判決如主
文。
本案經檢察官沈明倫到庭執行職務。
中      華      民      國    九十    年     十一     月     十五     日
                              臺灣高等法院刑事第九庭
                                    審判長法  官  李  文  成
                                          法  官  周  盈  文
                                          法  官  官  有  明
右正本證明與原本無異。
不得上訴。
                                          書記官  林  蓓  瑜
中      華      民      國    九十      年     十一     月     十六     日
附錄：本判決論罪科刑法條全文
刑法第二百十四條
明知為不實之事項，而使公務員登載於職務上所掌之公文書，足以生損害於公眾或他
人者，處三年以下有期徒刑、拘役或五百元以下罰金。


司法院資訊處製作；財團法人民間司法改革基金會備份。
